【裁判字號】    86,訴,80
【裁判日期】    890802
【裁判案由】    侵權行為損害賠償
【裁判全文】
臺灣臺南地方法院民事判決  八十六年訴字第八十號
    原      告  丙○○○
    被      告  甲○○○
    兼
    訴訟代理人  乙○○    住同.
    被      告  丁○○    住台.
右當事人間，請求損害賠償事件，本判決如左：
    主    文
被告應連帶給付原告新台幣伍拾玖萬肆仟伍佰元及自民國八十五年四月二十四日起至
清償日止按週年利率百分之五計算之利息。
原告其餘之訴駁回。
訴訟費用由原告負擔百分之一；餘由被告連帶負擔。
本判決原告勝訴部分於原告以新台幣壹拾玖萬捌仟元供擔保後，得假執行。
原告其餘假執行之聲請駁回。
    事    實
甲、原告方面：
一、聲明：求為判決被告應給付原告新台幣五十九萬四千五百元及自民國八十四年四
    月二十六日起至清償日止按周年利率百分之五計算之利息，並願供擔保以代釋明
    ，請求宣告假執行。
二、陳述：被告乙○○係星王興業股份有限公司（下稱星王公司）之負責人，甲○○○為其母親並負責公司之財務管理，丁○○則係該公司之會計，於民國八十三年
    十月因星王公司經營不善，資金週轉困難，竟共同謀議基於意圖為自己不法所有
    之概括犯意，先於八十三年十月九日，由乙○○簽發如附表編號一之支票一紙（
    下稱系爭編號一支票），交予甲○○○轉交予丁○○調現，丁○○即向原告佯稱
    該公司生意週轉所需，而持以向原告調借同額之現金，原告信以為真當場如數交
    付上開款項。嗣乙○○竟於同年月二十一日向玉山銀行台南分行以系爭編號一支
    票遺失為由，掛失止付，致原告於系爭編號一支票屆期時持以提示卻遭退票，原
    告乃向乙○○索取上開借款，乙○○等三人為恐事發，即由丁○○出面向陳施彩
    雲調借五十二萬五千元存入上開行庫。嗣於八十四年一月十四日，被告三人又謀
    議由丁○○陪同原告至玉山銀行台南分行辦理註銷前開退票紀錄後，再持如附表
    編號二之支票，持以向丙○○○調借五十九萬四千五百元，原告不疑有詐，乃同
    意收受上開支票，並再交付七萬六千元現金予被告丁○○，詎上開支票屆期後，
    原告持以提示，又因印鑑不符，而遭退票，至此原告始知受騙，為此提起本件訴
    訟，請求被告連帶賠償損害。
三、證據：提出台灣台南地方法院檢察署八十四年度偵字第一一九二０號不起訴處分
    書一份、最高法院八十八年度台上字第一八九四號刑事判決一件、台灣高等法院
    台南分院八十八年度上更（一）字第一三九號刑事判決一件為證。
乙、被告乙○○、甲○○○方面：
一、聲明：求為判決駁回原告之訴。
二、陳述：被告乙○○、甲○○○既未開票也未拿錢，錢是被告丁○○拿走了。
三、證據：提出支票類存款分戶明細表一份、支票一紙為證。
丙、被告丁○○方面：
    被告丁○○未於言詞辯論期日到場，復未提出書狀為何聲明或陳述。
丁、本院依職權調閱本院八十五年度訴字第三八０號刑事卷全卷。
    理    由
一、本件被告丁○○未於言詞辯論期日到場，核無民事訴訟法第三百八十六條列各款
    情形，應依原告之聲請，由其一造辯論而為判決。
二、本件原告主張：被告乙○○係星王公司之負責人，甲○○○為其母親並負責公司
    之財務管理，丁○○則係該公司之會計，於八十三年十月因星王公司經營不善，
    資金週轉困難，竟共同謀議先於八十三年十月九日，由乙○○簽發系爭編號一支
    票，交予甲○○○轉交予丁○○調現，丁○○即向其佯稱該公司生意週轉所需，
    而持以向其調借同額之現金，原告信以為真當場如數交付上開款項。嗣乙○○竟
    於同年月二十一日向玉山銀行台南分行以系爭編號一支票遺失為由，掛失止付，
    致原告於系爭編號一支票屆期時持以提示卻遭退票，原告乃向乙○○索取上開借
    款，乙○○等三人為恐事發，即由丁○○出面向陳施彩雲調借五十二萬五千元存
    入上開行庫。嗣於八十四年一月十四日，被告三人又謀議由丁○○陪同原告至玉
    山銀行台南分行辦理註銷前開退票紀錄後，再持系爭編號二支票，持以向丙○○○調借五十九萬四千五百元，原告不疑有詐，乃同意收受上開支票，並再交付七
    萬六千元現金予被告丁○○，詎系爭編號二支票屆期後，原告持以提示，又因印
    鑑不符，而遭退票，至此原告始知受騙，為此提起本件訴訟請求被告連帶賠償損
    害五十九萬四千五百元及自八十四年四月二十六日起至清償日止，按年息百分之
    五計算之利息等語。被告乙○○、甲○○○則以：伊等既未開票也未拿錢，錢是
    被告丁○○個人所借，伊等均不知情等語，資為抗辯。
三、原告主張：被告乙○○係星王公司之負責人，甲○○○為其母親並負責公司之財
    務管理，丁○○則係該公司之會計，於八十三年十月因星王公司經營不善，資金
    週轉困難，竟共同謀議先於八十三年十月九日，由乙○○簽發系爭編號一支票一
    紙，交予甲○○○轉交予丁○○調現，丁○○即向其佯稱該公司生意週轉所需，
    而持以向其調借同額之現金，其信以為真當場如數交付上開款項，嗣乙○○於同
    年月二十一日竟向玉山銀行台南分行以上開支票遺失為由，掛失止付，致支票屆
    期原告持以提示竟遭退票，其乃向乙○○索取上開借款，乙○○等三人為恐事發
    ，即由丁○○出面向陳施彩雲調借五十二萬五千元存入上開行庫。嗣於八十四年
    一月十四日，被告三人又謀議由丁○○陪同原告至玉山銀行台南分行辦理註銷前
    開退票紀錄後，再持系爭編號二之支票，持以向其調借五十九萬四千五百元，其
    不疑有詐，乃同意收受上開支票，並再交付七萬六千元現金予被告丁○○，詎系
    爭編號二支票屆期後，其持以提示，又因印鑑不符，而遭退票等事實，業據提出
    台灣台南地方法院檢察署八十四年度偵字第一一九二０號不起訴處分書一份、最
    高法院八十八年度台上字第一八九四號刑事判決一件、台灣高等法院台南分院八
    十八年度上更（一）字第一三九號刑事判決一件為證，被告乙○○、甲○○○雖
    否認有詐欺情事，並辯稱：伊等未開票亦未拿錢，對於丁○○借款之事概不知情
    云云。惟查：
（一）上揭原告主張之事實，業據被告丁○○於本院刑事庭及台灣高等法院台南分院
      迭次審理時供承不諱，並書有自白書一份附於卷可參（見本院八十五年度訴字
      第三八０號第三卷第一一五至一一九頁），且系爭編號二支票之背面星王公司
      背書章，則經核與台灣高等法院台南分院調取之星王公司勞工保險印鑑卡上之
      章相同（見台灣高等法院台南分院八十六年度上訴字第一六三號刑事卷第五十
      八頁）。
（二）系爭編號一支票，被告丁○○供承：「係甲○○○轉交予其簽發，持向丙○○○調現」等情，被告甲○○○亦坦承：「系爭編號一支票是我叫丁○○簽發，
      持去調現的」等詞屬實，而參諸被告乙○○於遺失票據申報書上書明之遺失地
      點為台南巿路上，而於警訊時卻陳稱遺失時間為八十三年十月一日上午十時許
      、地點在台南巿大勇街一四六號家中（刊登啟事在八十三年十月十四日中華日
      報上）（見台灣台南地方法院檢察署八十四年度偵字第三○二○號偵查卷），
      足見其所供前後不一，且被告甲○○○供稱：「附表編號一之支票是我叫她 (
      即丁○○）幫我寫去調現的，因我兒子乙○○要去台北出差，就將支票放在我
      身上，因缺錢才叫丁○○去調，我兒子回來要向我拿支票，我找不到才對我兒
      子說遺失了，後來我又在皮包內找到才叫丁○○去調現，當時我兒子又出差去
      台北，所以他不知道支票有找到，他報失竊的事並未告訴我」等語（同上偵查
      卷第九頁背面、第十頁正面）。被告乙○○亦陳稱：「（編號一之支票何時交
      給你母親？）十月初，出差到台北二、三天即回家，我要向我母親拿，她說找
      不到，我又找了二星期，但一直找不到，直到十月十四日才刊報申報遺失，我
      報遺失之事並未告訴我母親，直到銀行八十四年一月十三日通知我說金額不足
      ，並告訴我支票號碼及該張支票已報遺失，我才知道是我母親叫丁○○去調現
      。發現後我就叫丁○○領出來還丙○○○」等語（同上偵查卷第十頁）。足見
      被告甲○○○係實際上掌管星王公司之財務調度始合常理。被告丁○○亦供稱
      ：「甲○○○管理公司財務」等語（見台灣高等法院台南分院上訴字第一六三
      號刑事卷第三十二頁），且證人江註得亦到庭為相同之證述（見本院八十五年
      度訴字第三八０號刑事卷第一九○頁反面），可知上情與事實相符，否則以被
      告丁○○在公司服務之年資、擔任之職務及負責對外調現之情形以觀，被告乙○○根本無庸於其僅出差二、三天之狀況下，將其支票交予據其所言根本不認
      識字且對公司之事完全不知情之甲○○○持有之理。被告乙○○、甲○○○稱
      未開票，對於調借之事亦不知情云云，顯不足採。而被告乙○○先將其所有系
      爭編號一之支票交付其母甲○○○轉交予被告丁○○簽發向人調現後，又故意
      申報支票遺失，致使持票人即原告屆期提示無法兌現，被告等三人有不法所有
      意圖之詐欺犯行，至為明灼。
（三）附表編號二之支票，係被告丁○○持向丙○○○調現一節，為被告等所不爭，
      且據被告丁○○供稱：「之前有一張發票人施明聲，金額約四十萬元支票由乙○○拿給我，問我有無辦法可以兌現，我說沒辦法，後因我需要錢，公司也欠
      我錢，我就向乙○○講那張票先借我調現，乙○○同意後，我即持向施彩雲調
      現，之後因我當會首，需要用錢週轉，就向乙○○借票，乙○○說他沒票，我
      就問他說上次施明聲那種票還有沒有，他就給我一個呼叫器號碼，我就以此號
      碼呼叫，結果就有一個人和我約好，拿這張五十九萬元支票給我，代價六千元
      ，之後我持該張支票向施彩雲借，她說她已有一張，不要再讓我調現，我因我
      父親退休俸皆已借乙○○公司，為了填補漏洞，以滿足我父親（查帳），才以
      信用向施彩雲借貸九十五萬元，期間因公司需錢週轉，我曾找甲○○○索票調
      現，甲○○○即持乙○○所有一張空白支票給我，我即填下五十二萬五百元而
      持向丙○○○調現，並存入張家彰土地銀行永康分行帳號○三八二一－八由公
      司花用，屆期，因公司沒錢，我父親終身俸於八十四年一月十六日左右會發放
      ，故我即先將九十五萬元內之五十二萬五百元存入乙○○帳戶內，以免跳票，
      之後再以施明聲這張五十九萬四千五百元支票向丙○○○調現」等語（見本院
      八十五年度訴字第三八０號刑事卷第六十七頁），足認被告乙○○明知施明聲
      支票係人頭票無疑，星王公司的支票，均是丁○○負責處理。編號二之施明聲
      支票，是丁○○向人購買，簽發向外調現，彼等明知施明聲之支票，係人頭支
      票，無法兌現，仍使用持之對外調現，被告等三人有不法所有意圖之詐欺犯行
      ，應堪認定。被告乙○○、甲○○○辯稱：附表編號二之支票，是丁○○私人
      向外借款，彼等不知情，與公司無關云云，要難採信。
    綜上所述，原告主張其係受被告三人所詐騙，因而陸續交付共計五十九萬四千五
    百元之現金予被告丁○○等語，堪信屬實，本院八十五年度訴字第三八０號刑事
    判決、台灣高等法院台南分院八十六年度上訴字第一六三號刑事判決、及同院八
    十八年度上更（一）字第一三九號刑事判決亦同此認定，有上開刑事判決書各一
    件附卷足參，被告乙○○、甲○○○辯稱：未簽發支票，亦不知丁○○借款情事
    云云，顯不足採。
四、按因故意或過失，不法侵害他人之權利者，負損害賠償責任；數人共同不法侵害
    他人之權利者，連帶負損害賠償責任，民法第一百八十四條第一項前段、第一百
    八十五條第一項前段分別定有明文。查被告共同施用詐術，向原告詐欺取得五十
    九萬四千五百元，業如上述，是原告依上開規定，請求被告連帶賠償五十九萬四
    千五百元，洵屬有據。
五、又「給付有確定期限者，債務人自期限屆滿時起，負遲延責任。給付無確定期限
    者，債務人於債權人得請求給付時，經其催告而未為給付，自受催告時起，負遲
    延責任，其經債權人起訴，或依督促程序送達支付命令者，與催告有同一之效力
    。前項催告定有期限者，債務人自期限屆滿時起負遲延責任。」民法第二百二十
    九條定有明文，本件原告係基於侵權行為法律關係請求被告賠償損害，而非基於
    票據關係請求，則本件原告請求被告加計法定遲延利息，應以附帶民事訴訟起訴
    狀繕本送達翌日即自八十五年四月二十四日起算，原告主張以系爭編號二支票所
    載到期日為利息起算日，於法容有未合。
六、從而，原告本於侵權行為法律關係，請求被告連帶賠償損害五十九萬四千五百元
    即自起訴狀繕本送達翌日即八十五年四月二十四日起至清償日止，按週年利率百
    分之五計算之利息範圍內為有理由，應予准許，逾此部分，則無理由，應予駁回
    。
七、原告陳明願供擔保，聲請宣告假執行，經核原告勝訴部份，合於法律規定，爰酌
    定相當之擔保金額宣告之；原告其餘假執行之聲請，因訴之駁回而失所依據，不
    予准許。
八、結論：本件原告之訴一部為有理由，一部無理由，並依民事訴訟法第三百八十五
    條第一項前段、第七十九條但書、八十五條第二項、第三百九十條第二項，判決
    如主文。
中      華      民      國    八十九    年      八      月      二      日
                                臺灣臺南地法院民事第一庭
~B法      官  李杭倫
右為正本，係照原本作成。
如對本判決上訴，須於判決送達後廿日內向本院提出上訴狀
中      華      民      國    八十九    年      八      月      二      日
~B法院書記官  汪維屏


司法院資訊處製作；財團法人民間司法改革基金會備份。
